ACORDAO-COMPLETO-2483574

ACÓRDÃO 9757/2021 ATA 26/2021 - SEGUNDA CÂMARA

VISTOS, relatados e discutidos estes atos de concessão de pensões civis instituídas por Josvaldo Rodrigues Ataide (peça 4) e Manoel Nogueira Neto (peça 3) , ex-servidores do Núcleo Estadual do Ministério da Saúde na Paraíba, e submetidos à apreciação do Tribunal de Contas da União para fins de registro,
ACORDAM os Ministros do Tribunal de Contas da União, reunidos em Sessão da Segunda Câmara, diante das razões expostas pelo Relator, com fundamento nos artigos 71, III, da Constituição Federal de 1988; 1º, V, e 39, II, da Lei 8.443/1992, em:
9.1. considerar legal o ato de concessão de pensão civil de Manoel Nogueira Neto, concedendo-lhe o respectivo registro;
9.2. considerar ilegal o ato de concessão de pensão civil de Josvaldo Rodrigues Ataide, negando-lhe registro; 
9.3. dispensar o ressarcimento das quantias indevidamente recebidas, presumida a boa-fé, consoante o disposto no Enunciado 106 da Súmula de Jurisprudência do TCU; 
9.4. determinar ao Ministério da Saúde que, nos termos dos art. 262, caput, do Regimento Interno do TCU e 19, caput, da Instrução Normativa - TCU 78/2018:
9.4.1. abstenha-se de realizar pagamentos decorrentes do ato de concessão considerado ilegal, no prazo de 15 (quinze) dias, contado a partir da ciência dessa deliberação, sujeitando-se a autoridade administrativa omissa à responsabilidade solidária;
9.4.2. comunique a Sra. Maria do Socorro Freire Ataide acerca do teor deste Acórdão, encaminhando ao Tribunal, no prazo de 30 (trinta) dias, o comprovante de que a beneficiária tomou ciência do inteiro teor desta deliberação;
9.4.3. emita e disponibilize no sistema e-Pessoal, no prazo de 30 (trinta) dias, novo ato de concessão, escoimado da irregularidade apontada, nos termos do art. 262, § 2º, do Regimento Interno do TCU;
9.5. dar ciência deste Acórdão ao Órgão responsável pela concessão, informando que o teor integral poderá ser obtido no endereço eletrônico www.tcu.gov.br/acordaos;
9.6. restituir os autos à Sefip, para que monitore o cumprimento das determinações constantes do item 9.4 supra, e represente ao TCU em caso de não cumprimento das providências determinadas.

PENSÃO CIVIL, da unidade emissora MINISTÉRIO DA SAÚDE, enviados ao TCU pela unidade de controle interno CONTROLADORIA-GERAL DA UNIÃO para fins de análise e julgamento.

Segunda Câmara

Ministério da Saúde.

3. Interessados/Responsáveis:
3.1. Interessados: Antonia Angelina de Sena Nogueira (XXX.685.334-XX); Maria do Socorro Freire Ataide (XXX.021.104-XX).

13.1. Ministro presente: Raimundo Carreiro (Relator).
13.2. Ministros-Substitutos convocados: Marcos Bemquerer Costa (na Presidência) e André Luís de Carvalho.

RAIMUNDO CARREIRO

Trata-se de atos iniciais de concessão de pensões civis instituídas por Josvaldo Rodrigues Ataide (peça 4) e Manoel Nogueira Neto (peça 3) , ex-servidores do Núcleo Estadual do Ministério da Saúde na Paraíba, submetidos à apreciação do Tribunal de Contas da União, para fins de registro, nos termos do art. 71, inciso III, da Constituição Federal.
2.	Reproduzo, a seguir, o parecer do Ministério Público junto ao TCU, de lavra do douto Procurador Júlio Marcelo de Oliveira (peça 8) :
"Trata-se de processo consolidado com dois atos de pensões civis deferidas pelo Ministério da Saúde, com proposta de legalidade por parte da Secretaria de Fiscalização de Integridade de Atos e Pagamentos de Pessoal e de Benefícios Sociais - Sefip.
No ato instituído por Josvaldo Rodrigues Ataide (peça 4) , no cargo de Médico, consta o pagamento da rubrica 'DIF. INDIVIDUAL L.12998/14 AP', no valor de R$ 1.032,33, de acordo com a ficha financeira do mês de abril de 2021.
A parcela em questão é originária de pagamentos do PCCS e deveria ser absorvida gradualmente, de acordo com os aumentos remuneratórios resultantes da alteração do vencimento básico, estabelecidos pela Lei 11.355/2006, no período compreendido entre fevereiro de 2006 até o mês de julho de 2011, conforme a pacífica jurisprudência deste Tribunal sobre a matéria. O seguinte excerto do voto condutor do Acórdão 14927/2018-TCU-Primeira Câmara evidencia tal entendimento:
16. Ressalte-se que tanto o parágrafo único do art. 7º-B quanto o art. 7º-C da referida Lei fazem menção à continuidade do pagamento da DPNI como VPNI somente após a implantação completa das tabelas da Lei 11.355/2006, o que ocorreu em julho de 2011. Ou seja, o valor eventualmente excedente após julho de 2011 seria pago sob a forma de VPNI, não mais sujeito a absorções decorrentes de aumentos salariais, mas tão somente aos reajustes lineares de remuneração dos servidores públicos.
De acordo com as informações obtidas do Portal Sigepe, nos meses de fevereiro de 2006 e de julho de 2011, tem-se os seguintes valores remuneratórios:
	Fevereiro/2006
	Julho/2011

	Venc. Básico:   R$    588,07
Anuênio:           R$    111,73
GAE:                R$     940,91
Soma:               R$  1.640,71
PCCS:               R$ 1.805,27
	Venc. Básico:   R$ 3.383,00
Anuênio:           R$    642,77
Soma:               R$ 4.025,77
PCCS:               R$ 1.031,92

Nota-se que a remuneração resultante do vencimento básico (VB, Anuênio e GAE) sofreu acréscimo de R$ 2.385,06 (4.025,77 - 1.640,71) . Tendo em vista que o aumento é mais que suficiente para a completa absorção da parcela paga a título de PCCS em fevereiro de 2006, a manutenção da rubrica 'DIF. INDIVIDUAL L.12998/14 AP', na pensão ora em exame, deve ser considerada ilegal.
Houve falha no preenchimento do campo 'Forma de reajuste dos proventos' que indica a ausência de paridade. O instituidor foi aposentado pelo art. 3º da EC 47/2005, de sorte que a pensão tem paridade, como se observa dos fundamentos indicados na ficha financeira atual: 'EC 47/2005 E EC 70/2012 - PARIDADE'.
O ato foi encaminhado pelo controle interno em 2020, de modo que não houve o decurso do prazo de cinco anos previsto pelo Supremo Tribunal Federal, no âmbito do RE 636.553, para a apreciação de atos de natureza complexa, por parte do Tribunal de Contas da União.
Ante o exposto, o Ministério Público de Contas manifesta-se pela ilegalidade e recusa de registro da pensão instituída por Josvaldo Rodrigues Ataide (peça 4) .
Quanto à concessão de peça 3, aquiesce à proposta oferecida nos autos pela unidade técnica."
3.	É o Relatório.

não há

Procurador Júlio Marcelo de Oliveira.

PENSÃO CIVIL. MINISTÉRIO DA SAÚDE. INCLUSÃO, NA ESTRUTURA DE PROVENTOS, DE DIFERENÇA PESSOAL NOMINALMENTE IDENTIFICADA - DPNI SEM ABSORÇÃO POR REAJUSTES POSTERIORES. ILEGALIDADE. DETERMINAÇÃO.

PENSÃO CIVIL (PCIV)

Secretaria de Fiscalização de Integridade de Atos e Pagamentos de Pessoal e de Benefícios Sociais (Sefip).

Inicialmente, registro que atuo nos presentes autos por força de sorteio (peça 1) .
2.	Em exame atos iniciais de concessão de pensões civis instituídas por Josvaldo Rodrigues Ataide (peça 4) e Manoel Nogueira Neto (peça 3) , ex-servidores do Núcleo Estadual do Ministério da Saúde na Paraíba, submetidos, para fins de registro, à apreciação do Tribunal de Contas da União (TCU) , de acordo com o art. 71, inciso III, da Constituição Federal/1988.
3.	Após analisar os documentos do processo, a Secretaria de Fiscalização de Integridade de Atos e Pagamentos de Pessoal e de Benefícios Sociais - Sefip (peças 6 e 7) manifestou-se pela legalidade dos atos em exame. 
4.	Entretanto, o Ministério Público junto ao TCU - MPTCU (peça 8) propôs ao TCU declarar a ilegalidade do ato referente ao Sr. Josvaldo Rodrigues Ataide e a consequente negativa do registro, em razão da inclusão de parcela relativa a Plano de Carreiras, Cargos e Salários (PCCS) , não absorvida pelos aumentos concedidos à carreira do servidor.
5.	Passo a decidir.
6.	Preliminarmente, verifico que a indigitada parcela, Diferença Individual, consta da ficha financeira do ex-servidor Josvaldo Rodrigues Ataide, à peça 4, p. 2.
7.	Desde já declaro minha anuência ao encaminhamento proposto pelo MPTCU (peça 8) . Adoto os fundamentos do parecer em questão como minhas razões de decidir.
8.	A jurisprudência do TCU é no sentido de que o pagamento da parcela denominada diferença individual (DI) , decorrente do adiantamento pecuniário do Plano de Classificação de Cargos e Salários (PCCS) aos servidores das carreiras do Seguro Social e da Previdência, da Saúde e do Trabalho (art. 30 da Lei 12.998/2014) , só é legítimo na hipótese de haver resíduo de DPNI (Lei 11.490/2007) não absorvida após a implementação total das tabelas de vencimento básico constantes da Lei 11.355/2006, nos termos previstos na Lei 11.784/2008. Esse é o entendimento dos Acórdãos 10.676/2015, de relatoria do Ministro Vital do Rêgo e 2.482/2019, de relatoria do Ministro Augusto Nardes e 8.303/2021, de minha relatoria, todos da Segunda Câmara do TCU.
9.	Dessa forma, a rubrica só deveria continuar a ser paga enquanto os aumentos de remuneração concedidos à carreira correspondente não fossem superiores ao montante da gratificação. Conforme art. 147, § 1º da Lei 11.355/2006, com a redação dada pela Lei 11.490/2007:
Art. 147. A aplicação do disposto nesta Lei aos servidores ativos, aos inativos e aos pensionistas não poderá implicar redução de remuneração, proventos e pensões.
§ 1º Na hipótese de redução de remuneração, provento ou pensão decorrente da aplicação desta Lei, a diferença será paga a título de Vantagem Pessoal Nominalmente Identificada - VPNI, a ser absorvida por ocasião do desenvolvimento no cargo, da reorganização ou reestruturação das Carreiras, da reestruturação de tabela remuneratória, concessão de reajustes, adicionais, gratificações ou vantagem de qualquer natureza, conforme o caso.
10.	Anoto, por fim, que o ato em exame foi encaminhado ao TCU em 30/10/2020, não tendo transcorrido, portanto, o prazo de 5 anos a ensejar o registro tácito (Acórdão 122/2021-TCU-Plenário, Rel. Min. Walton Alencar Rodrigues) .
11.	À luz dessas considerações, acolho a proposta de encaminhamento do MPTCU, no sentido de considerar ilegal e negar registro ao ato inquinado, determinando ao Ministério da Saúde que promova os devidos ajustes. Quanto ao ato de pensão civil do Sr. Manoel Nogueira Neto (peça 3) , não identifico irregularidade a obstar o seu registro.
12.	Do exposto, VOTO para que seja aprovado o acórdão que ora submeto à deliberação deste Colegiado.
TCU, Sala das Sessões, em 27 de julho de 2021.
RAIMUNDO CARREIRO 
Relator